【裁判字號】    98,上易,420
【裁判日期】    980924
【裁判案由】    詐欺
【裁判全文】
臺灣高等法院臺南分院刑事判決         98年度上易字第420號
上  訴  人  臺灣雲林地方法院檢察署檢察官
被      告  甲○○
上列上訴人因被告詐欺案件，不服臺灣雲林地方法院97年度易字
第942號中華民國98年4月28日第一審判決（起訴案號：臺灣雲林
地方法院檢察署97年度偵字第5432號），提起上訴，本院判決如
下：
    主  文
上訴駁回。
    理  由
壹、程序部分（證據能力之認定）：
    按被告以外之人於審判外之陳述，雖不符刑事訴訟法第159
    條之1至之4等4條之規定，而經當事人於審判程序同意作為
    證據，法院審酌該言詞陳述或書面陳述作成時之情況，認為
    適當者，亦得為證據，刑事訴訟法第159條之5第1項定有明
    文。查本案檢察官起訴認被告涉犯上開罪嫌所憑之證據除被
    告甲○○自己本身之筆錄不屬於被告以外之人於審判外之陳
    述外，餘均經被告表示對該等證據之證據能力不爭執，同意
    使用作為認定事實之依據；本院復審酌該文書、陳述作成時
    ，並無人情施壓或干擾之情形，以之作為證據亦屬適當，是
    該等文書、陳述均具有證據能力。
貳、實體部分：
一、公訴意旨略以：被告甲○○夥同丁○○（另案由臺灣屏東地
    方法院檢察署偵辦）共同意圖為自己不法之所有，推由甲○○於不詳時間、地點，向雅虎奇摩拍賣網路網站申請retaa0
    826（起訴書誤載為rataa0826）帳戶後，即於民國97年4月
    間某日，利用葉明順所開設，位於高雄縣湖內鄉○○村○○
    路○段301巷21弄59號之明順電腦商店（即網路咖啡店）內之
    電腦、網路連線設備，連線至雅虎奇摩拍賣網站，以所使用
    之retaa0826帳號，在該網站上，刊登廣告佯稱以市價9折價
    格販賣SOGO百貨公司禮券、新光三越現金禮券，並以甲○○
    向臺灣銀行永康分行申請開立之000000000000號帳戶作為供
    不特定人匯款使用之帳戶，以丁○○所申辦之0000000000號
    手機門號作為賣家聯絡電話。嗣有乙○○及丙○○瀏覽該拍
    賣訊息後陷於錯誤，而分別於97年4月29日（起訴書誤載為4
    月26日）14時39分許及同年5月5日0時3分許，各匯款新臺幣
    （下同）5萬及4萬5千元至甲○○上開台灣銀行帳戶，旋遭
    提領一空，乙○○、丙○○2人因遲遲未接獲上開百貨公司
    禮券，始知受騙，因認被告甲○○所為，係犯刑法第339條
    第1項詐欺取財罪嫌云云。
二、按犯罪事實應依證據認定之，無證據不得認定犯罪事實；不
    能證明被告犯罪者，應諭知無罪之判決，刑事訴訟法第154
    條第2項、第301條第1項分別定有明文。次按認定不利於被
    告之事實，須依積極證據，苟積極證據不足為不利於被告事
    實之認定時，即應為有利於被告之認定；再事實之認定應憑
    證據，如未能發現相當證據，或證據不足以證明，自不能以
    推測或擬制之方法，以為裁判基礎；另認定犯罪事實所憑之
    證據，雖不以直接證據為限，間接證據亦包括在內，然無論
    直接或間接證據，其為訴訟上之證明，須於通常一般之人均
    不致於有所懷疑，而得確信其為真實之程度者，始得據之為
    有罪之認定，倘其證明尚未達到此一程度，而有合理性懷疑
    之存在時，即無從為有罪之認定（最高法院30年上字第816
    號、3 0年上字第1831號、40年臺上字第86號及76年臺上字
    第4986號判例意旨參照）。又刑事訴訟法第161條已於91年2
    月8日修正公佈，其第1項規定：檢察官就被告犯罪事實，應
    負舉證責任，並指出證明之方法。因此，檢察官對於起訴之
    犯罪事實，應負提出證據及說服之實質舉證責任，倘其所提
    出之證據，不足為被告有罪之積極證明，或其指出證明之方
    法，無從說服法院以形成被告有罪之心證，基於無罪推定之
    原則，自應為被告無罪判決之諭知（最高法院92年臺上字第
    128號判例意旨參照）。
三、公訴人認被告涉犯上開詐欺罪之犯行，無非係以被害人乙○○、丙○○等人之指述，及雅虎奇摩拍賣網站內retaa0826
    帳號販賣SOGO百貨公司禮券新光三越現金禮券之廣告列印資
    料、雅虎奇摩拍賣網站賣方聯絡狀況的訊息、retaa0826帳
    號使用人與被害人丙○○確認匯款帳戶及被害人丙○○告知
    已經匯款之E-mail往返信件、retaa0826申請人暨IP位置查
    詢資料、明順電腦商店營利事業登記證、手機門號00000000
    00申請人資料及通聯紀錄、丙○○臺灣銀行帳戶之客戶往來
    明細查詢單、乙○○匯款單影本等資料為其論據。
四、訊據被告甲○○固承認有門號0000000000號行動電話與其所
    有之0000000000號行動電話聯絡、被害人乙○○及丙○○2
    人匯款至被告申請之臺灣銀行永康分行帳戶內，並由其將該
    款項領出等事實，惟矢口否認有何共同詐欺犯行，並辯稱：
    伊並未申請奇摩retaa0826號帳號，且伊係學生當係在學校
    並未到高雄縣湖內鄉「明順電腦商店」上網，也不認識丁○○，並無與丁○○有犯意聯絡而共同詐騙被害人乙○○、丙○○之匯款，其領款係因有人撥電話稱係誤匯工程款，伊才
    領款給該名不認識之人等語。
五、被害人乙○○、丙○○等人因見雅虎奇摩拍賣網站內retaa0
    826帳號有販賣禮券之廣告，乃匯款購買該禮券，致遭他人
    詐騙乙節，有被害人乙○○、丙○○警詢陳述及卷附SOGO百
    貨公司禮券新光三越現金禮券之廣告列印資料、雅虎奇摩拍
    賣網站賣方聯絡狀況的訊息、retaa0826帳號使用人與被害
    人丙○○確認匯款帳戶、被害人丙○○告知已經匯款之E-ma
    il往返信件、retaa0826申請人暨IP位置查詢資料、明順電
    腦商店營利事業登記證、手機門號0000000000申請人資料及
    通聯紀錄、丙○○臺灣銀行帳戶之客戶往來明細查詢單、乙○○匯款單影本等資料可資佐證，自堪信屬真實。惟查：
  (一)本件奇摩retaa0826號帳號之申請資料（見警卷第29頁），
    與本案被告有關係者僅為姓名「甲○○」及被告所有之臺灣
    銀行永康分行000000000000號銀行帳戶。該銀行帳戶係自96
    年6月20日才開戶，有活期儲蓄存款簿上所列開戶時間可稽
    （見原審卷第39頁）。而所留通訊電話則為「0000000000」
    ，該行動電話乃自97年4月13日起始為丁○○所申請，同年5
    月14日便停用，有卷附之通聯調閱查詢單可參（見警卷第39
    頁）。然奇摩retaa0826號帳號網拍聯絡訊息自94年7月11日
    即有成交之紀錄，至95年8月17日並有售出「魔法褲」交易
    紀錄，間隔1年有餘，再於97年4月22日有禮券成交並已收到
    東西之訊息（見警卷第22至26頁），雖網路成交訊息有可能
    係自己或請朋友而虛造，然時間則為網路系統之紀錄，應無
    造假之可能。被告若果真有以上開銀行帳戶、行動電話申請
    奇摩retaa0826號帳號使用，何以在其本人銀行帳戶及丁○○行動電話均尚未申請時，即有奇摩retaa0826號帳號之申
    請資料，並於94、95年間均有交易紀錄？94年時被告不過16
    歲，其已懂在網路上申請拍賣帳戶使用嗎，不能不令人懷疑
    ！顯然奇摩retaa0826號帳號曾有他人使用過，或原為他人
    所使用，待不法人士取得可使用之銀行帳號戶名再加以更改
    與銀行帳號戶名相同，以資取信於下標之網友，實不無可能
    。或許該奇摩retaa0826號係被告自94年起或更早時間即為
    其個人所使用，然94年9月29日有「美肩側扣美背款胸罩」
    之交易行為亦係採取匯款方式，該匯款之紀錄並無出現不履
    約之詐欺行為，又係匯至何人帳戶內，是否確為被告使用之
    帳戶內，均未見公訴人嚴謹建立被告確為奇摩retaa0826號
    帳號申請人之關聯性。況該奇摩retaa0826號帳號申請資料
    內之身分證字號為住臺北縣中和市之一名女性（見原審卷
    135頁所附個人基本資料），而通訊地址「高雄市○○區○○路118號」則無此住址（見原審卷136頁），足徵其申請資
    料之內容大都為虛偽，此亦為網路世界不足為奇之事。故奇
    摩retaa0826號帳號之申請者，是否確為被告本人，本院實
    無從依公訴人提出之資料得出無所懷疑之確信。
  (二)又起訴意旨指陳本案之共犯為丁○○及被告，被告及證人丁○○均一致供稱不認識對方，又被告今年甫滿20歲，住於臺
    南縣永康市，證人丁○○已46歲，住於屏東縣枋寮鄉，兩人
    年紀差異甚大，所住相隔甚遠，其2人係於何時、何地、如
    何為犯意聯絡及行為分擔，均未見起訴意旨舉證以明其說，
    殊難認定其2人為共同正犯。再被告係於何時在起訴書所載
    「葉明順開設位於高雄縣湖內鄉○○村○○路○段301巷21弄
    59號之明順電腦商店（即網路咖啡店）」內利用事先申請之
    奇摩retaa0826號帳戶刊登拍賣百貨公司禮券之廣告行為，
    復未見檢察官明確指出。另觀之被告提出之97年4月份電子
    郵件登入位址及其於學校宿舍區進出紀錄，雖不能百分之百
    證明被告確實無離開學校至高雄縣內湖鄉之「明順電腦商店
    」內，但已足證被告當時人確實有在學校內，卻並無其他相
    關證據足以證明被告曾至「明順電腦商店」上網，或由共犯
    丁○○為上網行為，抑或由被告及丁○○以外之第三名共犯
    在該「明順電腦商店」利用奇摩retaa0826號帳戶為廣告刊
    登行為，依上揭判例意旨所示，本院實無法以推測之方式認
    定利用「明順電腦商店」電腦至奇摩retaa0826號帳戶刊登
    拍賣百貨公司禮券廣告之人即為被告本人，或由本件被告以
    外之其他共犯為刊登廣告之行為分擔！
  (三)再者，被告雖有與持0000000000號行動電話之人為通話行為
    ，此可由0000000000號之通聯紀錄「97年5月5日上午9時37
    分54秒為7秒之發話通聯、同日上午9時45分45秒為14秒之受
    話通聯」，及0000000000號之通聯紀錄「97年5月5日上午8
    時42分7秒有2秒受話通聯、同日上午8時42分56秒有99秒之
    受話通聯、同日上午9時37分54秒有7秒之受話通聯、同日上
    午9時45分46秒有13秒之發話通聯」，可知第1、2、3通電話
    係由0000000000號撥給被告，為2秒、99秒、7秒，第4通則
    由被告撥給0000000000號時間為13秒，其時間在同日之上午
    8時43分至9時37分之間（見警卷第39至45頁），其通話時間
    不長，但尚無從據此來判斷聯絡之內容為誤匯款項之說明，
    或詐欺所得款項之處理。又被告辯稱係在被害人乙○○（97
    年4月29日匯款）、丙○○（97年5月5日匯款）匯款之同日
    即將款項領出交由不認識之不詳姓名之人，此雖僅為被告單
    方面之說詞，且其領款之行為實令人生疑，然依一般人之常
    識，或許有些人會將所謂誤匯款項據為己有，但被告為一單
    純之學生將他人誤匯款項領還他人亦非毫不可能。況被告否
    認犯罪事實所持之辯解，縱屬不能成立，仍非有積極證據足
    以證明其犯罪行為，不能遽為有罪之認定（95年度台上字第
    6080號判決參照）。縱被告所辯所謂誤匯款項無法舉證以實
    其說，但此已是詐騙行為完成後之行為，檢察官仍應先就被
    告確有詐欺犯行負舉證責任，被告始有答辯其行為正當與否
    之義務。惟本件被告與證人丁○○有何詐欺犯行之犯意聯絡
    及行為分擔，檢察官始終未為舉證，已如前述，是被告所辯
    縱不足採信，也不能遽為有罪之認定。
  (四)至於本件奇摩retaa0826號帳戶之申請人為「甲○○」，而
    匯款之銀行戶名亦為被告，且0000000000號行動電話與被告
    所有之行動電話有通聯紀錄，此種巧合固不令人不懷疑被告
    是否為共犯之一？然奇摩retaa0826號帳戶申請人是否確為
    被告所申請乙節既有前述可疑之處，且個人之身分資料、銀
    行帳戶、連絡電話等資料遭外洩為詐騙集團所得之事亦時有
    所聞，或許被告個人資料確遭外洩而為不法人士取得，再憑
    此更改奇摩retaa0826號帳戶之申請人資料，以資取信上網
    瀏灠資料之人，實不能排除有此可能。
六、綜上所述，公訴人認被告與丁○○共犯詐欺取財之犯行，既
    有上揭疑義及舉證瑕疵之處，本院依公訴人所舉之證據實無
    法形成有罪之確信；此外，公訴人復未提出其他適合於證明
    被告犯罪行為之其他積極證據，以資證明被告有此犯行，揆
    諸前開說明，被告之犯行當屬不能證明。原審因而諭知被告
    無罪，並無不合。檢察官上訴意旨仍執前詞指摘原判決諭知
    被告無罪為不當，非有理由，應予駁回。
七、本件事證已明確，檢察官請求對被告施以測謊，核無必要，
    併此敘明。
八、據上論結，應依刑事訴訟法第368條，判決如主文。
本案經檢察官郭珍妮到庭執行職務。
中    華    民    國    98    年    9     月    24    日
                  刑事第四庭    審判長法  官  吳志誠
                                      法  官  吳森豐
                                      法  官  彭喜有
以上正本證明與原本無異。
不得上訴。
                                      書記官  黃子起
中    華    民    國    98    年    9     月    24    日


司法院資訊處製作；財團法人民間司法改革基金會備份。
